---
title: "R Notebook"
output: html_notebook
---

Empecemos. En este caso, **queremos un gran DF con todas nuestras variables dependientes o outcomes**. No nos importa tener NAs.


El plan es llamar todos los rec, borrar los na y unirlos, luego, embutirle la selección de variables. Luego, hacer lo mismo para los otros años y luego unir cada uno.

Todo esto se hace teniendo como referencia a una tabla de variables seleccionadas.

Es importante precisar que no se hace un loop debido a que los nombres de las variables e incluso su propia disponibilidad varía de año a año. En particular para el código de ubigeo, se tuvo que identificar con un merge geográfico a partir de las coordendas del centro poblado de la encuestada. Hacer la importación manualmente, además, asegura conocer a detalle la estructura del DF que estaremos usando y las particularidades de sus variables.

# 2020

```{r}
# Cargar librería
library(haven)
library(dplyr)
library(rio)

# Importar archivos SAV a nivel individual / mujer
RE516171 <- read_sav('ENDES_2020/RE516171.sav')
REC83 <- read_sav('ENDES_2020/REC83.sav')
REC84DV <- read_sav('ENDES_2020/REC84DV.sav')
REC91 <- read_sav('ENDES_2020/REC91.sav')
REC0111 <- read_sav('ENDES_2020/REC0111.sav')
RECH1 <- read_sav('ENDES_2020/RECH1.sav')

# Importar SAV a nivel hogar
# De antemano, sabemos que nos interesan muy pocas variables de este grupo
# Así que las seleccionamos desde aquí para optimizar

RECH23 = import("ENDES_2020/RECH23.SAV")%>% 
  select(HHID, # identificador
         HV206) # ss bb

RECH0 = import("ENDES_2020/RECH0.SAV")%>% 
  select(HHID, # identificadores
         HV024,
         longitudx, # Tomamos las coordenadas para el futuro análisis georreferenciado
         latitudy)

RECH1 <- import("ENDES_2020/RECH1.SAV") %>% 
  select(HHID, HV101, HVIDX) %>% 
  mutate(
    # CASEID = HHID concatenado con HVIDX formateado a 3 caracteres (espacios a la izquierda)
    CASEID = paste0(HHID, sprintf("%3s", HVIDX))
  ) %>% 
  select(-HHID, -HVIDX)

```


```{r}
# Realizamos el merge (a partir de CASEID)

# Primero, unimos todos los archivos a nivel individual
full_endes_2020 <- merge(RE516171, REC83, by = "CASEID", all = TRUE) %>%
  merge(REC84DV, by = "CASEID", all = TRUE) %>%
  merge(REC91, by = "CASEID", all = TRUE) %>%
  merge(REC0111, by = "CASEID", all = TRUE) %>%
  distinct(CASEID, .keep_all = TRUE)

endes_2020 <- full_endes_2020 %>%
  mutate(HHID = substr(CASEID, 1, 15)) %>% # Tomamos el código identificador de hogar, servirá para el merge
  select(UBIGEO,
         HHID,
         SREGION,
         CASEID,
         V005, # factor de expansión
         V001, # factor de expansión
         V022, # factor de expansión
         D103B, 
         D105A:D105I, 
         V012, 
         V106, 
         V133, 
         D121, 
         V744A:V744E, 
         V705, 
         V746, 
         V701, 
         V731, 
         V743A:V743F, 
         S119, 
         D114, 
         V102, 
         V632,
         V104,
         V717,
         V741,
         V501, V504,
         S325D, V743A:V743D, D101A, D101C, D101D, V739,
         V190) # Wealth index

```


```{r}
# Luego, unimos los de nivel hogar
hogar_2020 <- RECH23 %>%
  full_join(RECH0, by = "HHID") # Identificador a nivel de hogar

# Ahora juntamos ambos niveles de datos usando el HHID que creamos para el nivel individual
endes_2020 <- endes_2020 %>%
  left_join(hogar_2020, by = "HHID") %>%
  left_join(RECH1,        by = "CASEID") %>%
  distinct(CASEID, .keep_all = TRUE)

```

El único filtro que hacemos por NAs es en coordenadas, porque solo a partir del distrito es que podemos identificar una de nuestras variables centrales, la influencia minera, y para ello son imprescindibles las variables de coordenadas.

```{r}
# Eliminar casos con NA en la columna longitudx
sum(is.na(endes_2020$longitudx)) # 0 NAs

endes_2020 <- endes_2020 %>%
  filter(!is.na(longitudx))
```
```{r}
sum(is.na(endes_2020$HV101))
```

Nos quedamos con 37 896 casos (no necesariamente completos) en la ENDES 2020. Vamos al siguiente paso

```{r}
# Eliminar casos con NA en la columna ubigeo si es necesario
endes_2020 <- 
  endes_2020 %>% filter(!is.na(UBIGEO))
sum(is.na(endes_2020$UBIGEO))
```

Listo!

Ahora repetimos lo mismo para los siguientes años:

# 2021

El siguiente proceso consiste en llamar a los mismos módulos pero para diferentes años, lo que implica que estaremos usando los mismos nombres de los archivos SAV, aunque cada uno sea para un año distinto.


```{r}

#library(haven)
#library(dplyr)

# Cambiar todas las referencias de 2011 a 2021
RE516171 <- read_sav('ENDES_2021/RE516171.sav')
REC83 <- read_sav('ENDES_2021/REC83.sav')
REC84DV <- read_sav('ENDES_2021/REC84DV.sav')
REC91 <- read_sav('ENDES_2021/REC91.sav')
REC0111 <- read_sav('ENDES_2021/REC0111.sav')
RECH1 <- read_sav('ENDES_2021/RECH1.sav')

RECH23 <- import("ENDES_2021/RECH23.SAV") %>% 
  select(HHID, # identificador
         HV206) # ss bb (tomaremos riqueza de otro módulo con otro nombre porque no aparece como V270)

RECH0 <- import("ENDES_2021/RECH0.SAV") %>% 
  select(HHID,
         HV024,
         longitudx, # en este año TAMPOCO hay UBIGEO así que preliminarmente tomamos las coordenadas
         latitudy)
RECH1 <- import("ENDES_2021/RECH1.SAV") %>% 
  select(HHID, HV101, HVIDX) %>% 
  mutate(
    # CASEID = HHID concatenado con HVIDX formateado a 3 caracteres (espacios a la izquierda)
    CASEID = paste0(HHID, sprintf("%3s", HVIDX))
  ) %>% 
  select(-HHID, -HVIDX)
```

Repetimos todos los pasos anteriores.

```{r}
# Unir archivos a nivel individual
# Combinar datos a nivel individual
full_endes_2021 <- merge(RE516171, REC83, by = "CASEID", all = TRUE) %>%
  merge(REC84DV, by = "CASEID", all = TRUE) %>%
  merge(REC91, by = "CASEID", all = TRUE) %>%
  merge(REC0111, by = "CASEID", all = TRUE) %>%
  distinct(CASEID, .keep_all = TRUE)

# Seleccionar y transformar variables a nivel individual
endes_2021 <- full_endes_2021 %>%
  mutate(HHID = substr(CASEID, 1, 15)) %>% # Tomamos el código identificador de hogar, servirá para el merge
  select(UBIGEO,
         HHID,
         SREGION,
         CASEID,
         V005, # factor de expansión 
         V001, # factor de expansión
         V022, # factor de expansión
         D103B, 
         D105A:D105I, 
         V012, 
         V106, 
         V133, 
         D121, 
         V744A:V744E, 
         V705, 
         V746, 
         V701, 
         V731, 
         V743A:V743F, 
         S119, 
         D114, 
         V102, 
         V632,
         V104,
         V717,
         V741,
         V501, V504,
         S325D, V743A:V743D, D101A, D101C, D101D, V739,
         V190) # índice de riqueza

# Unir datos a nivel hogar
hogar_2021 <- RECH23 %>%
  full_join(RECH0, by = "HHID") # Identificador a nivel de hogar

# Juntar ambos niveles de datos usando el HHID que creamos para el nivel individual
endes_2021 <- endes_2021 %>%
  left_join(hogar_2021, by = "HHID") %>%
  left_join(RECH1,        by = "CASEID") %>%
  distinct(CASEID, .keep_all = TRUE)

# Eliminar casos con NA en la columna longitudx
endes_2021 <- endes_2021 %>%
  filter(!is.na(longitudx))
```

```{r}
sum(is.na(endes_2021$UBIGEO))
```
```{r}
sum(is.na(endes_2021$HV101))  
```


```{r}
endes_2021 <- endes_2021 %>%
  filter(!is.na(UBIGEO))
```

Nos quedamos con 38 635 (no necesariamente completos) en la ENDES 2011. Vamos al siguiente paso.

Listo!


# 2022

```{r}
library(haven)
library(dplyr)

# Cambiar todas las referencias de 2012 a 2022
RE516171 <- read_sav('ENDES_2022/RE516171.sav')
REC83 <- read_sav('ENDES_2022/REC83.sav')
REC84DV <- read_sav('ENDES_2022/REC84DV.sav')
REC91 <- read_sav('ENDES_2022/REC91.sav')
REC0111 <- read_sav('ENDES_2022/REC0111.sav')
RECH1 <- read_sav('ENDES_2022/RECH1.sav')

RECH23 <- import("ENDES_2022/RECH23.SAV") %>% 
  select(HHID, # identificador
         HV206) # ss bb

RECH0 <- import("ENDES_2022/RECH0.SAV") %>% 
  select(HHID, 
         HV024,
         LONGITUDX, 
         LATITUDY)
RECH1 <- import("ENDES_2022/RECH1.SAV") %>% 
  select(HHID, HV101, HVIDX) %>% 
  mutate(
    # CASEID = HHID concatenado con HVIDX formateado a 3 caracteres (espacios a la izquierda)
    CASEID = paste0(HHID, sprintf("%3s", HVIDX))
  ) %>% 
  select(-HHID, -HVIDX)

# Combinar datos a nivel individual
full_endes_2022 <- merge(RE516171, REC83, by = "CASEID", all = TRUE) %>%
  merge(REC84DV, by = "CASEID", all = TRUE) %>%
  merge(REC91, by = "CASEID", all = TRUE) %>%
  merge(REC0111, by = "CASEID", all = TRUE) %>%
  distinct(CASEID, .keep_all = TRUE)

# Seleccionar y transformar variables a nivel individual
endes_2022 <- full_endes_2022 %>%
  mutate(HHID = substr(CASEID, 1, 15)) %>% # Tomamos el código identificador de hogar, servirá para el merge
  select(UBIGEO,
         HHID,
         CASEID,
         SREGION,
         V005, # factor de expansión
         V001, # factor de expansión
         V022, # factor de expansión
         D103B, 
         D105A:D105I, 
         V012, 
         V106, 
         V133, 
         D121, 
         V744A:V744E, 
         V705, 
         V746, 
         V701, 
         V731, 
         V743A:V743F, 
         S119, 
         D114, 
         V102, 
         V632,
         V104,
         V717,
         V741,
         V501, V504,
         S325D, V743A:V743D, D101A, D101C, D101D, V739,
         V190) # wealth index

# Unir datos a nivel hogar
hogar_2022 <- RECH23 %>%
  full_join(RECH0, by = "HHID") # Identificador a nivel de hogar

# Juntar ambos niveles de datos usando el HHID que creamos para el nivel individual
endes_2022 <- endes_2022 %>%
  left_join(hogar_2022, by = "HHID") %>%
  left_join(RECH1,        by = "CASEID") %>%
  distinct(CASEID, .keep_all = TRUE)

# Eliminar casos con NA en la columna longitudx
endes_2022 <- endes_2022 %>%
  filter(!is.na(LONGITUDX))
   
```

Nos quedamos con 38 106 casos (no necesariamente completos) en la ENDES 2022. Vamos al siguiente paso.

```{r}
sum(is.na(endes_2022$UBIGEO))

endes_2022 <- endes_2022 %>%
  filter(!is.na(UBIGEO))
```

Listo!

# 2023

```{r}
#library(haven)
#library(dplyr)

# Cambiar todas las referencias de 2013 a 2023
RE516171 <- read_sav('ENDES_2023/RE516171_2023.sav')
REC83 <- read_sav('ENDES_2023/REC83_2023.sav')
REC84DV <- read_sav('ENDES_2023/REC84DV_2023.sav')
REC91 <- read_sav('ENDES_2023/REC91_2023.sav')
REC0111 <- read_sav('ENDES_2023/REC0111_2023.sav')
RECH1 <- read_sav('ENDES_2023/RECH1_2023.sav')

RECH23 <- import("ENDES_2023/RECH23_2023.SAV") %>% 
  select(HHID, # identificador
         HV206) # ss bb 

RECH0 <- import("ENDES_2023/RECH0_2023.SAV") %>% 
  select(HHID, 
         HV024,
         LONGITUDX, 
         LATITUDY)
RECH1 <- import("ENDES_2023/RECH1_2023.SAV") %>% 
  select(HHID, HV101, HVIDX) %>% 
  mutate(
    # CASEID = HHID concatenado con HVIDX formateado a 3 caracteres (espacios a la izquierda)
    CASEID = paste0(HHID, sprintf("%3s", HVIDX))
  ) %>% 
  select(-HHID, -HVIDX)

# Combinar datos a nivel individual
full_endes_2023 <- merge(RE516171, REC83, by = "CASEID", all = TRUE) %>%
  merge(REC84DV, by = "CASEID", all = TRUE) %>%
  merge(REC91, by = "CASEID", all = TRUE) %>%
  merge(REC0111, by = "CASEID", all = TRUE) %>%
  distinct(CASEID, .keep_all = TRUE)

# Seleccionar y transformar variables a nivel individual
endes_2023 <- full_endes_2023 %>%
  mutate(HHID = substr(CASEID, 1, 15)) %>% # Tomamos el código identificador de hogar, servirá para el merge
  select(UBIGEO,
         HHID,
         SREGION,
         CASEID,
         V005, # factor de expansión
         V001, # factor de expansión
         V022, # factor de expansión
         D103B, 
         D105A:D105I, 
         V012, 
         V106, 
         V133, 
         D121, 
         V744A:V744E, 
         V705, # Se mantiene en V mayúscula
         V746, 
         V701, 
         V731, 
         V743A:V743F, 
         S119, 
         D114, 
         V102, 
         V632,
         V104,
         V717,
         V741,
         V501, V504,
         S325D, V743A:V743D, D101A, D101C, D101D, V739,
         V190) # W I

# Unir datos a nivel hogar
hogar_2023 <- RECH23 %>%
  full_join(RECH0, by = "HHID") # Identificador a nivel de hogar

# Juntar ambos niveles de datos usando el HHID que creamos para el nivel individual
endes_2023 <- endes_2023 %>%
  left_join(hogar_2023, by = "HHID") %>%
  left_join(RECH1,        by = "CASEID") %>%
  distinct(CASEID, .keep_all = TRUE)

# Eliminar casos con NA en la columna longitudx
endes_2023 <- endes_2023 %>%
  filter(!is.na(LONGITUDX))
```

```{r}
sum(is.na(endes_2023$UBIGEO))
endes_2023 <- endes_2023 %>%
  filter(!is.na(UBIGEO))
```

Nos quedamos con 38 352 casos (no necesariamente completos) en la ENDES 2023.

Listo! 

# Unión de todos los años

Dado que nuestra data minera está en formato anidado, debemos aplicar lo mismo a nuestras ENDES antes de exportarlas.

```{r}

endes_2020$año <- 2020
endes_2021$año <- 2021
endes_2022$año <- 2022
endes_2023$año <- 2023

```


```{r}
# Ajustamos detalles (homogenizar nombres para poder hacer Rbind)
endes_2022 = endes_2022 %>%
  rename(longitudx = LONGITUDX,
         latitudy = LATITUDY)
endes_2023 = endes_2023 %>%
  rename(longitudx = LONGITUDX,
         latitudy = LATITUDY)

# Ahora sí, a unir:

endes_full <- rbind(endes_2020, 
                    endes_2021, 
                    endes_2022, 
                    endes_2023)

endes_full = endes_full %>%
  rename(ubigeo = UBIGEO)

```

```{r}

# en caso que el Rbind no funcione, siempre podemos chequear las diferencias entre los dfs
# setdiff(colnames(endes_2017), colnames(endes_2018))

```
Listo! Exportamos

```{r}
sum(is.na(endes_2023$HV101))
```

```{r}
 
write.csv(endes_full,"outcomes_endes_20_23.csv", row.names = FALSE) 

```

