---
title: "R Notebook"
output: html_notebook
---

En esta versión tenemos
a) Base de datos completa en términos temporales (2010-2023)
b) Aproximación control-tratamiento administrativa, con una ampliación geográfica (distancias al centroide distrital).

# 1. Merge de las bases de datos e identificación de casos tratamiento/control

A continuación, armaremos la muestra de esta investigación, considerando al universo como mujeres en la sierra peruana (peruavian highlands). Para ello, nos basaremos en la región estadística Sierra propuesta por el INEI. Para evitar seleccionar distritos fuera de este alcance, añadimos un segundo filtro en el que [el distrito debe estar a al menos 100 km].

1. Filtrar la endes para que se quede solo en en la sierra (SREGION = 3 (sierra))

2. Primera parte del merge: admnistrativo: match ubigeo de la encuestada y ubigeo del distrito minero, para cada año. Guardar en nuevo df. construir dummy (en_dist_minero para encuestadas)

3. segunda parte del merge: geográfico: con las encuestadas que NO queden en el merge (en_dist_minero = 0), calcular distancias al centroide distrital más cercano

4. Juntar (rbind de) los dos merges (antes crear variables de distancia con 0 automático para la parte administrativa).

## Cargamos bases

```{r}

library(dplyr)
library(rio)

```

## Creación de una variable que mida el tiempo que un distrito ha sido minero (desde el 2005)

```{r}
andes = import("tcd_andes_2010_2014.xlsx") %>% 
  mutate(ubigeo = as.character(ubigeo))

andes_2 = import("tcd_andes_2015_2019.xlsx") %>% 
  mutate(ubigeo = as.character(ubigeo))

andes_3 = import("tcd_andes_2020_2023.xlsx") %>% 
  mutate(ubigeo = as.character(ubigeo))

andes_4 = import("tcd_andes_2005_2009.xlsx") %>% 
  mutate(ubigeo = as.character(ubigeo))
```


```{r}
andes_full <- rbind(andes,
                    andes_2,
                    andes_3,
                    andes_4)
```

```{r}
head(andes_full)
```

```{r}

andes_full <- andes_full %>%
  arrange(ubigeo, año) %>%                # ordenar por distrito y año
  group_by(ubigeo) %>%                    # agrupar por distrito
  mutate(
    años_mineros = cumsum(dist_minero == 1)  # cuenta acumulada de años con dist_minero==1
  ) %>%
  ungroup()

```

¡Funcionó! A partir de ahora nos quedamos solo con los años que se emparejan con nuestra muestra de la endes (desde el 2010). 

```{r}
andes_full <- andes_full %>%
  filter(año > 2009)
```


Crearemos una variable categórica para luego observar la media de producto en cada una.

Variable: años_mineros_categoria

- Menos de 5 años = '1'
- De 5 a 10 años = '2' 
- De 11 a más años = '3' 

Haremos otra llamada "nueva_minería", para distinguir los casos con menos de 4 años de historial minero.

```{r}
library(dplyr)

# 1) Creamos las variables categóricas
andes_full <- andes_full %>%
  mutate(
    años_mineros_categoria = case_when(
      años_mineros == 0            ~ "0",  # nunca ha sido minero
      años_mineros < 5             ~ "1",  # Menos de 5 años
      años_mineros <= 10           ~ "2",  # De 5 a 10 años
      TRUE                         ~ "3"   # 11 años o más
    ),
    # "nueva_minería" = 1 si empezó hace <4 años, 0 en otro caso
    nueva_minería = if_else(dist_minero == 1 & años_mineros < 4,
                            "1", "0")
    )

```


```{r}
# 2) Calculamos la media de producto por cada categoría
andes_full %>%
  group_by(años_mineros_categoria) %>%
  summarise(
    media_producto = round(mean(producto_mill, na.rm = TRUE), 2),
    .groups        = "drop"
  )
```

Parece que hay una relación directa.

```{r}
library(ggplot2)

ggplot(
  andes_full %>% filter(dist_minero == 1),
  aes(x = años_mineros, y = producto_mill)
) +
  geom_point(alpha = 0.6, size = 1.5, color = "steelblue") +
  labs(
    title = "Relación entre años de minería y producción minera\n(solo distritos mineros)",
    x     = "Años con actividad minera",
    y     = "Producto minero (millones de USD)"
  ) +
  theme_bw(base_size = 12)
```

```{r}
# 1) Filtrar solo distritos mineros
df_mineros <- andes_full %>%
  filter(dist_minero == 1)

# 2) Test de correlación de Pearson entre años_mineros y producto_mill
pearson_test <- cor.test(
  x      = df_mineros$años_mineros,
  y      = df_mineros$producto_mill,
  method = "pearson",
  use    = "complete.obs"
)

# 3) Mostrar resultados
print(pearson_test)
```

Y la nueva minería, solo entre mineros

```{r}
andes_full %>%
  filter(dist_minero == 1) %>%   # solo distritos mineros
  group_by(nueva_minería) %>%
  summarise(
    media_producto = mean(producto_mill, na.rm = TRUE),
    .groups        = "drop"
  )

```

## Creación de una escala de producción minera a nivel distrital 

Crearemos una escala de producción minera a nivel distrital con todos los distritos mineros de los andes peruanos en nuestra ventana de tiempo (2010-2023). Usaremos un método basado en discontinuidades naturales (k-means clustering) sobre la variable de producción para detectar agrupamientos reales. Esta escala es menos arbitraria que quintiles pues deja que los propios datos nos digan dónde están las fronteras entre categorías.

Cálculo 1: gran minería a todos los distritos por encima de la media anual

```{r}

library(dplyr)

andes_full <- andes_full %>%
  group_by(año) %>%
  mutate(
    media_anual = mean(if_else(dist_minero == 1, producto_mill, NA_real_), na.rm = TRUE),
    gran_mineria = if_else(
      dist_minero == 1 & producto_mill > media_anual,
      1L,
      0L
    )
  ) %>%
  ungroup()

```


```{r}
andes_full %>% 
  filter(dist_minero == 1) %>% 
  count(gran_mineria)
```

Muy pocos distritos quedan como tratamiento, además es muy suceptible a valores extremos.

```{r}
andes_full = andes_full %>% 
  select(-media_anual)
```


Cáculo 2: K-means (el elegido)

```{r}
library(dplyr)
library(tidyr) 

andes_full <- andes_full %>%
  group_by(año) %>%
  group_modify(~{
    df_year <- .x
    # Índices de los casos con dist_minero == 1
    idx_min <- which(df_year$dist_minero == 1)
    
    # Inicializar vector con 0s (pequeña/mediana o no aplica)
    gran_vec <- rep(0L, nrow(df_year))
    
    # Si hay al menos 2 observaciones minera, correr k-means
    if (length(idx_min) >= 2) {
      set.seed(123)
      logp      <- log(df_year$producto_mill[idx_min])
      km        <- kmeans(logp, centers = 2)
      medios    <- tapply(logp, km$cluster, mean)
      ord       <- order(medios)
      # El cluster con mayor media recibe 1 (grande)
      lab_min   <- ifelse(km$cluster == ord[2], 1L, 0L)
      gran_vec[idx_min] <- lab_min
    }
    
    df_year$gran_mineria <- gran_vec
    df_year
  }) %>%
  ungroup() %>%
  # Asegurar que no queden NAs (por si acaso)
  mutate(
    gran_mineria = replace_na(gran_mineria, 0L)
  )

```



```{r}
andes_full %>% 
  filter(dist_minero == 1) %>% 
  count(gran_mineria)
```

Ahora sí, nos quedamos con esta operacionalización de gran_minería. Volvemos a separar la muestra para unir en bloques con la endes

```{r}

andes_full = andes_full %>% 
  mutate(ubigeo = as.integer(ubigeo))

# 2010–2014 → andes
andes <- andes_full %>% 
  filter(año >= 2010 & año <= 2014)

# 2015–2019 → andes_2
andes_2 <- andes_full %>% 
  filter(año >= 2015 & año <= 2019)

# 2020–2023 → andes_3
andes_3 <- andes_full %>% 
  filter(año >= 2020 & año <= 2023)
  
```


## Importar datos de la ENDES

```{r}
full_endes = import("outcomes_endes_10_14.CSV")

full_endes = full_endes %>% 
  filter(SREGION == 3) # Nos quedamos solo con la región estadística "SIERRA"

```

```{r}
full_endes_2 = import("outcomes_endes_15_19.csv") %>% 
   filter(SREGION == 3)
```

```{r}
full_endes_3 = import("outcomes_endes_20_23.csv") %>% 
  filter(SREGION == 3) %>% 
  select(!HHID) %>% 
  mutate(ubigeo = as.character(ubigeo))

```

## Unión con cada bloque (endes-minería), actualizado.

```{r}
gender_andes <- full_endes %>%
  full_join(andes, by = c("ubigeo", "año"))

gender_andes = gender_andes %>% 
  select(-DEPARTAMENTO)

gender_andes =
  gender_andes[!is.na(gender_andes$CASEID),] # quitamos los casos que no tienen un match

```

```{r}
sum(is.na(gender_andes$producto)) 
```
Hay 183 casos donde el filtro de 1000 msnm en distritos deja sin par a la encuestada en la ENDES.

```{r}
gender_andes_2 <- full_endes_2 %>%
  full_join(andes_2, by = c("ubigeo", "año"))

gender_andes_2 = gender_andes_2 %>% 
  select(-DEPARTAMENTO)

gender_andes_2 =
  gender_andes_2[!is.na(gender_andes_2$CASEID),] # quitamos los casos que no tienen un match

```

```{r}
sum(is.na(gender_andes_2$producto)) 
```
En este grupo, hay 29 casos donde el filtro de 1000 msnm en distritos deja sin par a la encuestada en la ENDES.

```{r}
gender_andes_3 <- full_endes_3 %>%
  mutate(ubigeo = as.integer(ubigeo)) %>% 
  full_join(andes_3, by = c("ubigeo", "año"))

gender_andes_3 = gender_andes_3 %>% 
  select(-DEPARTAMENTO)

gender_andes_3 =
  gender_andes_3[!is.na(gender_andes_3$CASEID),] 
```

Ahora juntamos los tres periodos.

```{r}
gender_andes = rbind(gender_andes, gender_andes_2, gender_andes_3)
```

Hasta el momento tenemos 155 116 casos para 2010-2023.

### a. Identificación administrativa 

Vamos a separar la muestra que cumplen con todos nuestros criterios administrativos de tratamiento (para enfoques centrados en minería grande y también general), y a guardar la muestra restante. Ojo que a este punto a muestra está casi cerrada, solo estamos manipulando el criterio de identificación de tratamiento/control.

```{r}
# primero, nos aseguramos de que esta sea nuestra muestra final
# Aplicamos un filtro para conservar solo los casos que cuentan con datos completos en dos variables esenciales para nuestro approach.

gender_andes <- gender_andes %>%
  filter(if_all(all_of(c("longitudx", "latitudy", "gran_mineria")), ~ !is.na(.)))

gender_andes = gender_andes %>% 
  mutate(gran_min= gran_mineria)
  
```


```{r}
control_admin <- # casos que cumplen con el criterio administrativo de tratamiento
  gender_andes %>% 
  filter(gran_min == 1) %>% 
  mutate(
    distancia_km_gran = 0, # creamos variables que usaremos más adelante
    distancia_km_general = 0,
    imput_ubigeo_gran = 0
  )
# agregamos estas variables SIN valor, porque este grupo NO tiene ubigeos (distritos) imputados

geo_identificacion <- gender_andes %>% 
  filter(gran_min != 1) # casos que NO cumplen con el criterio (luego subdividimos)

```


Ahora vamos a aplicar la identificación por criterios geográficos a la muestra que no cumplió con el criterio administrativo (complementar).

### b. Identificación geográfica (distancias)

Prueba de cálculo de distancias. A continuación ejecutamos el comando más eficiente para ello, pero antes, comparamos su rendimiento (resultado y tiempo) con otro muy parecido, con el que se calcularon las distancias en un inicio.

```{r}

# 0. Configuración inicial
set.seed(123)
sub_muestra <- gender_andes %>% 
  sample_n(200)

library(sf)

crs_wgs84 <- 4326  # CRS geográfico (lat/lon)
crs_utm <- 32718   # CRS proyectado (metros)

# Preparar datos espaciales


distritos_sf <- andes_full %>% 
  rename(gran_min = gran_mineria) %>% 
  filter(dist_minero == 1) %>%  # Todos los distritos mineros
  st_as_sf(coords = c("longitud", "latitud"), crs = crs_wgs84) %>% 
  st_transform(crs_utm)

sub_muestra <- sub_muestra %>% 
  filter(!is.na(longitudx) & !is.na(latitudy)) %>% 
  # 1. COPIA para la geometría (usando las originales)
  mutate(
    lon_geom = longitudx,
    lat_geom = latitudy
  ) %>% 
  # 2. Usar las COPIA para crear la geometría (las originales se conservan)
  st_as_sf(coords = c("lon_geom", "lat_geom"), crs = crs_wgs84) %>% 
  st_transform(crs_utm)


# 2. Calculamos con matriz que luego extrae la mínima (en km)
dist_matrix_1 <- st_distance(sub_muestra$geometry, distritos_sf$geometry)
dist_min_matrix_km <- apply(dist_matrix_1, 1, min) / 1000

# 3. Calculamos con nearest_feature + by_element (en km)
nearest_idx       <- st_nearest_feature(sub_muestra$geometry, distritos_sf$geometry)
dist_by_elem_km   <- as.numeric(
                       st_distance(
                         sub_muestra$geometry,
                         distritos_sf[nearest_idx, ],
                         by_element = TRUE
                       )
                     ) / 1000

# 4. Comparación
library(dplyr)
tibble(
  via_matriz   = dist_min_matrix_km,
  via_nearest  = dist_by_elem_km,
  diff         = via_matriz - via_nearest
) %>% 
  summarise(
    max_diff = max(abs(diff), na.rm = TRUE),
    mean_diff = mean(diff, na.rm = TRUE)
  )

```

Efectivamente, los resultados son los mismos. Entonces usamos el que menos capacidad computacional conlleva: st_nearest_feature + st_distance.

```{r}
# Primera parte: crear variable de distancias reales
library(dplyr)
library(sf)

# -------------------------------------------------------------------------
# 0. Configuración inicial
# -------------------------------------------------------------------------
crs_wgs84 <- 4326  # CRS geográfico (lat/lon)
crs_utm <- 32718   # CRS proyectado (metros)

# -------------------------------------------------------------------------
# 1. Preparar datos espaciales
# -------------------------------------------------------------------------
# Convertir TODOS los distritos mineros a objeto espacial

distritos_sf <- andes_full %>% 
  rename(gran_min = gran_mineria) %>% 
  filter(dist_minero == 1) %>%  # Todos los distritos mineros
  st_as_sf(coords = c("longitud", "latitud"), crs = crs_wgs84) %>% 
  st_transform(crs_utm)

# Filtrar solo distritos de GRAN minería (para enfoque específico)
distritos_gran_sf <- distritos_sf %>% 
  filter(gran_min == 1)

# Convertir Centros Poblados (CP) a objeto espacial
cp_sf <- geo_identificacion %>% 
  # 1. COPIA para la geometría (usando las originales)
  mutate(
    lon_geom = longitudx,
    lat_geom = latitudy
  ) %>% 
  # 2. Usar las COPIA para crear la geometría (las originales se conservan)
  st_as_sf(coords = c("lon_geom", "lat_geom"), crs = crs_wgs84) %>% 
  st_transform(crs_utm)

geo_gran <- cp_sf %>% 
  filter(dist_minero == 1)

geo_general <- cp_sf %>% 
  filter(dist_minero == 0)

setdiff(names(geo_general), names(geo_gran))  # ambos df son iguales


```

```{r}
# -------------------------------------------------------------------------
# 2. Calcular distancias al vecino más cercano: estándar y gran minería
# -------------------------------------------------------------------------

# 2.1 creamos la función

calcular_distancias_anual <- function(cp_subset, all_distritos_sf, suffix = "") {
  cp_subset %>%
    group_by(año) %>%  
    group_modify(~ {
      # Filtrar distritos del año actual y extraer atributos clave
      distritos_año <- all_distritos_sf %>% 
        filter(año == .y$año) %>% 
        select(ubigeo)
      
      .x %>%
        mutate(
          # Índice del distrito más cercano
          dist_cercano = st_nearest_feature(geometry, distritos_año$geometry),
          # Extraer atributos del distrito más cercano
          imput_ubigeo = distritos_año$ubigeo[dist_cercano],
          # Calcular distancia con sufijo personalizado
          !!paste0("distancia_km", suffix) := 
            as.numeric(st_distance(geometry, distritos_año[dist_cercano, ], by_element = TRUE)) / 1000
        ) 
    }) %>% 
    ungroup() %>% 
    select(-dist_cercano)
}

# aplicamos la función

# Solo necesita distancia a GRAN minería (distancia_gran_min_km)

geo_gran <- geo_gran %>% 
  calcular_distancias_anual(
    all_distritos_sf = distritos_gran_sf,  # Solo gran minería
    suffix = "_gran"
  ) %>% 
  rename(
    # Renombrar atributos del distrito minero más cercano (gran minería)
    imput_ubigeo_gran = imput_ubigeo
  ) %>% 
  mutate(
    distancia_km_general = 0,  # Por estar en distrito minero (sin importar escala)
  )

# Necesita distancia a TODA minería (distancia_min_km) y a GRAN minería (distancia_gran_min_km)

geo_general <- geo_general %>% 
  calcular_distancias_anual( 
  # Distancia a GRAN minería (atributos del distrito GRAN minero más cercano)
    all_distritos_sf = distritos_gran_sf,
    suffix = "_gran"
  ) %>% 
  rename(
    imput_ubigeo_gran = imput_ubigeo
  ) %>%
  # Distancia a TODA minería (atributos del distrito minero más cercano)
  calcular_distancias_anual(
    all_distritos_sf = distritos_sf,  # Todos los distritos
    suffix = "_general")

# -------------------------------------------------------------------------
# 4. Consolidar todo en un dataframe único
# -------------------------------------------------------------------------

# ANTES
# devolvemos los 2 objetos a formato dataframe

geo_gran <- st_drop_geometry(geo_gran)
geo_general <- st_drop_geometry(geo_general)

geo_general <- geo_general %>% 
  select(-geometry)
geo_gran <- geo_gran %>% 
  select(-geometry)
geo_general <- geo_general %>% 
  select(-imput_ubigeo)

# ahora sí, a juntar
geo_gender_andes <- rbind(
  geo_gran,
  geo_general) 

# juntamos identificación administrativa e identificación geográfica.

final_gender_andes <- rbind(
  geo_gender_andes,
  control_admin)

```


Ahora vamos a crear otras variables a partir de esta primera identificación: Variables dicotómicas de influencia (control/tratamiento)

```{r}
library(dplyr)
library(purrr)

# Umbrales que vamos a evaluar
thresholds <- c(5, 10, 15, 20, 25, 30)

# Función auxiliar que construye las tres dummies para un umbral dado
add_influencias <- function(df, t) {
  df %>% 
    mutate(
      !!paste0("influencia_",        t) := if_else(distancia_km_general   <= t, 1L, 0L, missing = 0L),
      !!paste0("influencia_gran_",   t) := if_else(distancia_km_gran      <= t, 1L, 0L, missing = 0L)
    )
}

# Función para cada umbral
final_gender_andes <- reduce(thresholds, add_influencias, .init = final_gender_andes)

```

Ahora, nuestro dataframe incluye:

a) Variables de influencia basadas en la distancia “bruta” (distancia_km_general)

  - influencia_5, influencia_10, influencia_15, influencia_20, influencia_25, influencia_30
  - Toman valor 1 si el centro poblado (CP) se ubica dentro de n km del centroide distrital minero, 0 en caso        contrario.

b) Variables de influencia relativas solo a minería distrital 'grande' (distancia_km_gran)

  - influencia_gran_5, influencia_gran_10, influencia_gran_15, influencia_gran_20, influencia_gran_25,              influencia_gran_30
  - Identifican la cercanía al centroide del distrito minero catalogado como “gran minería”.

c) Variables de distancia continua (en km)

  - distancia_km_general, distancia_imputada_km, distancia_km_gran

**NOTA**: estamos obviando la distancia al centroide de distrito para los casos que ya están a dentro del distrito minero. Es importante hacer ese ajuste porque sino estaríamos midiendo el efecto de la distancia al centroide de un distrito (aunque sea minero) y no el efecto de lo que entendemos como "influencia minera", y agregaríamos ruido innecesario a nuestra estimación.


```{r}

# comprobamos que quienes viven en distritos mineros tienen 0 de distancia al centroide. 
final_gender_andes %>%
  group_by(dist_minero) %>%
  summarise(
    media_dist_km = round(mean(distancia_km_general, na.rm = TRUE), 2),
    .groups = "drop"
  )
```

Ahora veamos cómo crecen nuestros casos control con esta nueva estrategia de identificación.

```{r}

final_gender_andes %>%
  st_drop_geometry() %>%  
  group_by(dist_minero) %>%
  summarise(casos = n()) %>%
  mutate(percent = (casos / sum(casos)) * 100)

```


```{r}
final_gender_andes %>%
  st_drop_geometry() %>% 
  group_by(influencia_5) %>%
  summarise(casos = n()) %>%
  mutate(porcentajes = (casos / sum(casos)) * 100)
```

```{r}
final_gender_andes %>%
  st_drop_geometry() %>% 
  group_by(influencia_10) %>%
  summarise(casos = n()) %>%
  mutate(porcentajes = (casos / sum(casos)) * 100)
```

```{r}
final_gender_andes %>%
  st_drop_geometry() %>% 
  group_by(influencia_15) %>%
  summarise(casos = n()) %>%
  mutate(porcentajes = (casos / sum(casos)) * 100)
```


```{r}
final_gender_andes %>%
  st_drop_geometry() %>% 
  group_by(influencia_gran_5) %>%
  summarise(casos = n()) %>%
  mutate(porcentajes = (casos / sum(casos)) * 100)
```
```{r}
final_gender_andes %>%
  st_drop_geometry() %>% 
  group_by(influencia_gran_10) %>%
  summarise(casos = n()) %>%
  mutate(porcentajes = (casos / sum(casos)) * 100)
```
```{r}
final_gender_andes %>%
  st_drop_geometry() %>% 
  group_by(influencia_gran_15) %>%
  summarise(casos = n()) %>%
  mutate(porcentajes = (casos / sum(casos)) * 100)
```
```{r}
final_gender_andes %>%
  st_drop_geometry() %>% 
  group_by(influencia_gran_20) %>%
  summarise(casos = n()) %>%
  mutate(porcentajes = (casos / sum(casos)) * 100)
```

# 2. Construcción de variables finales


```{r}
### 1. Incidencia de violencia conyugal (en los últimos 12 meses)

# violencia

final_gender_andes <- final_gender_andes %>%
  mutate(violencia = case_when(
    D103B %in% c(1, 2) | D105A %in% c(1, 2) | D105B %in% c(1, 2) | 
      D105C %in% c(1, 2) | D105D %in% c(1, 2) | D105E %in% c(1, 2) | 
      D105F %in% c(1, 2) | D105G %in% c(1, 2) | D105H %in% c(1, 2) | 
      D105I %in% c(1, 2) ~ 1,  
    rowSums(!is.na(select(., D103B, D105A, D105B, D105C, D105D, D105E, 
                          D105F, D105G, D105H, D105I))) == 0 ~ NA_real_, # si TODOS son NA, entonces NA
    TRUE ~ 0 
  ))

### 2. Nivel educativo (secundaria completa)

# sec_completa

final_gender_andes <- final_gender_andes %>%
  mutate(sec_completa = ifelse(V106 %in% c(2, 3), 1, 0))

### 3. Nivel educativo (superior)

# ed_superior

final_gender_andes <- final_gender_andes %>%
  mutate(ed_superior = ifelse(V106 == 3, 1, 0))

### 4. Aceptación de la violencia doméstica contra las mujeres

# justifica_violencia

final_gender_andes <- final_gender_andes %>%
  mutate(justifica_violencia = case_when(
    # Si alguna de V744A a V744E es 1, asignar 1 (Sí)
    rowSums(select(., V744A:V744E) == 1, na.rm = TRUE) > 0 ~ 1,
    
    # Si todas las variables V744A a V744E son 0, asignar 0 (No)
    rowSums(select(., V744A:V744E) == 0, na.rm = TRUE) == 5 ~ 0,
    
    # En cualquier otro caso, asignar NA (incluyendo 8, 9, o mezclas de 0 y NA)
    TRUE ~ NA_real_
  ))
```

### 5. Lengua materna

lm_indigena

```{r}
final_gender_andes <- final_gender_andes %>%
  mutate(lm_indigena = ifelse(S119 %in% c(2, # quechua
                                          3, # aymara
                                          4 # otra lengua ind
                                          ), 1, 0))
```

## 6. Violencia entre padres: sabe si su padre golpeaba a su madre

D121 * se interpreta como episodios ocurridos en su niñez/adolescencia; antecedentes de violencia familiar
 
```{r}
# recodificamos los 8s (no sabe) por 0s
final_gender_andes <- final_gender_andes %>%
  mutate(D121 = ifelse(D121 == 1, 1, 0))
```


## 7. Desempleo del compañero

desempleo_esposo (compañero)

```{r}

final_gender_andes <- final_gender_andes %>%
  mutate(desempleo_esposo = ifelse(V705 == 0, 1, 0))

```

## 8. Gana más que el compañero por su trabajo

gana_mas (que el compañero)

```{r}
final_gender_andes <- final_gender_andes %>%
  mutate(gana_mas = ifelse(V746 == 1, 1, ifelse(V746 == 8 | is.na(V746), NA_real_, 0)))
```


```{r}
final_gender_andes <- final_gender_andes %>%
  mutate(
    # 9. Nivel educativo (secundaria completa) del compañero
    esposo_sec_completa = ifelse(V701 %in% c(2, 3), 1, ifelse(is.na(V701), NA_real_, 0)),
    
    # 10. Nivel educativo (superior) del compañero
    esposo_ed_superior = ifelse(V701 == 3, 1, ifelse(is.na(V701), NA_real_, 0)),
    
    # 11. Toma de decisiones del hogar: conjunta (índice agregado simple del 0 al 6)
    deciden_juntos = rowSums(select(., V743A:V743F) == 2, na.rm = TRUE),
    
    # 12. Compañero se embriaga con frecuencia o a veces (recodificación de D114)
    D114 = ifelse(D114 > 0, 1, ifelse(is.na(D114), NA_real_, 0)),
    
    # 13. Autonomía en salud reproductiva (removida en la versión final)
    #auton_sr = ifelse(V632 == 2 | V632 == 6, 1, ifelse(is.na(V632), NA_real_, 0)),
    
    # 14. Control en el cuidado de la salud
    control_salud = ifelse(V743A == 0 | V743A == 4 | V743A == 5 | V743A == 6, 
                           1, ifelse(is.na(V743A), NA_real_, 0)),
    
    # 15. Participación en decisiones del hogar (compras)
    control_material = ifelse(V743B == 0 | V743B == 4 | V743B == 5 | V743B == 6 |
                                V743C == 0 | V743C == 4 | V743C == 5 | V743C == 6, 
                              1, ifelse(is.na(V743B) & is.na(V743C), NA_real_, 0)),
    
    # 16. Autonomía en relaciones sociales (eliminada en la versión final)
    #auton_rrss = ifelse(V743D == 0 | V743D == 4 | V743D == 5 | V743D == 6, 
                       # 1, ifelse(is.na(V743D), NA_real_, 0)),
    
    # 17. Amenazas en la libertad de afiliación
    across(c(D101A, D101C, D101D), ~ifelse(. == 8, NA_real_, .)),  # Recodificar 8 como NA
    amenaza_lib = ifelse(D101A == 1 | D101C == 1 | D101D == 1, 
                         1, ifelse(is.na(D101A) & is.na(D101C) & is.na(D101D), NA_real_, 0)),
    
    # 18. Percepción de ingresos por actividades laborales (actualizada)
    percepcion_ingresos = ifelse(V741 == 0 | V741 == 3, 
                              1, ifelse(is.na(V741), NA_real_, 0)),
    autonom_ingresos = ifelse(V739 == 4 | V739 == 5, 
                              1, ifelse(is.na(V739), NA_real_, 0))
  )

```

```{r}
sum(is.na(final_gender_andes$percepcion_ingresos))
sum(is.na(final_gender_andes$D114))
```

## .19 Migrante


```{r}
final_gender_andes <- final_gender_andes %>%
  mutate(V104 = ifelse(V104 %in% c(97, # Inconsistente
                                   98 # No sabe
                                   ), NA, V104))
# migrante (versión simple y estándar)

final_gender_andes <- final_gender_andes %>%
  mutate(migrante = ifelse(V104 == 95 | V104 >= 5, 0, 1))


# migrante versión compleja

final_gender_andes <- final_gender_andes %>%
  mutate(migrante_av = ifelse(V104 == 95 | 
                             V104 > 0.5 * V012, 0, 1)) # haber residido en el dist. más del 50% de su edad
```


```{r}
## 20. Ha trabajado en el último año

final_gender_andes <- final_gender_andes %>%
  mutate(trabaja = case_when(
    V731 == 1 | V731 == 2 | V731 == 3 ~ 1,  
    is.na(V731) ~ NA_real_, 
    TRUE ~ 0  
  ))

## 21. Trabaja en agro

#agro_trabajo

final_gender_andes <- final_gender_andes %>%
  mutate(agro_trabajo = case_when(
    V717 == 4 | V717 == 5  ~ 1,
    is.na(V717) ~ NA_real_, 
    TRUE ~ 0  
  ))


## 22. Trabaja en servicios

#serv_trabajo

final_gender_andes <- final_gender_andes %>%
  mutate(serv_trabajo = case_when(
    V717 == 3 | V717 == 7  ~ 1,
    is.na(V717) ~ NA_real_, 
    TRUE ~ 0))

## 22. Trabaja Sin habilidades Manuales (unskilled labor)

# sinhh_trabajo

final_gender_andes <- final_gender_andes %>%
  mutate(sinhh_trabajo = case_when(
    V717 == 9 ~ 1,
    is.na(V717) ~ NA_real_, 
    TRUE ~ 0))  

```

Otras covariables

```{r}
final_gender_andes <- final_gender_andes %>%
  mutate(
    # Mujer jefa del hogar (HV101 == 1)
    mujer_jefa = if_else(HV101 == 1, 1, 0, missing = NA_real_),

    # Casada o conviviente (V501 == 1 o 2)
    casada_conviviente = if_else(V501 %in% c(1, 2), 1, 0, missing = NA_real_),

    # Esposo vive en casa (V504 == 1) solo si hay esposo
    esposo_en_casa = case_when(
      V501 %in% c(1, 2) & V504 == 1 ~ 1,
      V501 %in% c(1, 2) & V504 == 2 ~ 0,
      TRUE ~ NA_real_  # para mujeres sin esposo/conviviente
    )
  )
```


**Listo. Variables de género creadas.** 

Ahora exportamos las bases de datos para nuestros indicadores. Recordemos que nuestra muestra varía según si el indicador está dirigido a mujeres casadas o conviviendo.


```{r}

# install.packages("openxlsx")
library(openxlsx)

# Premuestra para mujeres en general (15-49)
write.xlsx(final_gender_andes,"df_COMPLETO_2010_23_vf.xlsx", 
           rowNames = FALSE) # esto es para que el índice no se guarde como una columna de datos
```


Lo logramos. 14 años de información sobre bienestar femenino y actividad minera.

